【裁判字號】    98,中簡上,994
【裁判日期】    981215
【裁判案由】    詐欺
【裁判全文】
臺灣臺中地方法院刑事判決           98年度中簡上字第994號
上  訴  人
即  被  告  丙○○
選任辯護人  黃淑真律師
上列上訴人即被告因詐欺案件，不服本院中華民國98年9 月4 日
98年度中簡字第2930號第一審刑事簡易判決（聲請簡易判決處刑
案號：98年度偵字第18203 號），提起上訴，本院管轄第二審之
合議庭認應適用通常程序審理，並自為第一審判決如下：
    主    文
原判決撤銷。
丙○○無罪。
    理    由
一、聲請簡易決處刑意旨詳如附件聲請簡易判決處刑書所載。
二、按被告以外之人於審判外之陳述雖不符刑事訴訟法第159 條
    之1 至之4 等4 條之規定，而經當事人於審判程序同意作為
    證據，法院審酌該言詞陳述或書面陳述作成時之情況，認為
    適當者，亦得為證據；當事人、代理人或辯護人於法院調查
    證據時，知有刑事訴訟法第159 條第1 項不得為證據之情形
    ，而未於言詞辯論終結前聲明異議者，視為有前項之同意，
    同法第159 條之5 定有明文。立法意旨在於傳聞證據未經當
    事人之反對詰問予以核實，原則上先予排除。惟若當事人已
    放棄反對詰問權，於審判程序中表明同意該等傳聞證據可作
    為證據；或於言詞辯論終結前未聲明異議，基於尊重當事人
    對傳聞證據之處分權，及證據資料愈豐富，愈有助於真實發
    見之理念，且強化言詞辯論主義，使訴訟程序得以順暢進行
    ，上開傳聞證據亦均具有證據能力。查下述經本院於審判期
    日調查並引用作為判決基礎之被告以外之人於審判外之陳述
    ，依全般卷證資料顯示，其等作成之狀態，並無違背個人意
    思而為陳述，或其他違法取供之情形，且公訴人、上訴人即
    被告丙○○（下稱被告）及其辯護人於本院準備程序時，均
    已明確表示對於證據能力部分無意見，復於本院審理中亦不
    爭執證據能力及真實性，且本院審酌該等陳述作成當時並無
    不當取供之情形，復為本院事實認定之重要依據，認為以之
    作為本案之證據均屬適當，故應認具有證據能力，合先敘明
    。
三、按犯罪事實應依證據認定之，無證據不得認定犯罪事實；不
    能證明被告犯罪者，應諭知無罪之判決，刑事訴訟法第154
    條第2 項、第301 條第1 項分別定有明文。又刑事訴訟法第
    161 條第1 項規定：檢察官就被告犯罪事實，應負舉證責任
    ，並指出證明之方法。因此，檢察官對於起訴之犯罪事實，
    應負提出證據及說服之實質舉證責任。倘檢察官所提出之證
    據，不足為被告有罪之積極證明，或所指出證明之方法，無
    從說服法院以形成被告有罪之心證，基於無罪推定之原則，
    自應為被告無罪判決之諭知，最高法院著有92年台上字第12
    8 號判例可資參照。
四、本件檢察官認被告涉犯刑法第30條第1 項、第339 條第1項
    之幫助詐欺取財罪嫌，無非係以被告之供述及其彰化商業銀
    行（下稱彰化商銀）大甲分行帳號：00000000000000號帳戶
    開戶資料、交易明細表、告訴人甲○○、己○○之指訴及其
    2 人提出之自動櫃員機交易明細表等為其依據。訊之被告堅
    決否認有何幫助詐欺取財犯行，辯稱：我在交友網站認識暱
    稱「小貝」之女子，2 人相約於98年6 月29日晚上見面，當
    晚有名男子打電話要求我到自動櫃員機進行認證，確定不是
    警方釣魚，才可以跟「小貝」見面，於是我到自動櫃員機插
    入我的中國信託金融卡，依照該名男子指示步驟依序操作，
    第1 次輸入時因為少輸入1 個0 ，交易失敗，第2 次輸入交
    易成功，我的帳戶內因而有新臺幣（下同）5012元轉帳入對
    方指定帳戶，惟該名男子卻稱交易失敗，該筆5012元卡在虛
    擬帳戶，並聲稱因為我接連操作失誤導致系統癱瘓，若不依
    他指示，會吃上官司，為解決問題並拿回損失之5012元，須
    再依其指示操作自動櫃員機，我依對方指示，又轉帳4168元
    出去，但該名男子又稱我操作錯誤，才無法拿回5012元，且
    再次發生4168元卡在虛擬帳戶之情形，我當時又慌又急，故
    在該名男子指示下操作自動櫃員機，再轉帳1 萬2252元出去
    。98年6 月30日，該名男子以要幫助我解決問題為由，要求
    我提供金融卡及2 萬8000元之保證金，我按照對方指示以無
    摺現金存入2 萬8000元至自己中國信託帳戶，並透過臺中市
    ○○路空軍一號貨運將自己彰化銀行和中國信託金融卡寄到
    對方指定之中壢站給「林聰毅」收受，並以電話告知密碼。
    98 年7月2 日，我又依該名男子指示，以無摺現金存入保證
    金1 萬2000元及軟體使用費1 萬元至對方指定帳戶。98年7
    月3 日，該名男子又來電要求支付款項，我因此以無摺現金
    存入2 萬3000元至對方指定帳戶，當日稍後經家人告知我寄
    出金融卡的帳戶已被列為警示帳戶，才驚覺受騙，而於當天
    下午報案。我是遭受「林聰毅」所屬詐欺集團一連串詐騙，
    才寄交上開金融卡，並無幫助詐欺取財之認識等語。
四、經查：
  (一)被告於98年6 月30日將其彰化商銀大甲分行、中國信託商業
    銀行（下稱中國信託商銀）逢甲分行帳號：00000000000000
    00號帳戶之金融卡共2 張，透過貨運行寄送交予「林聰毅」
    收受，並於電話中告知密碼之事實，業據其於警詢、偵查及
    本院審理時坦承不諱。又告訴人甲○○於98年7 月1 日晚間
    6 時許，接獲不詳姓名、年籍之女性詐欺集團成員以電話佯
    稱：妳網路拍賣購物設定錯誤，須取消分期付款云云，復推
    由另名姓名、年籍不詳，自稱銀行行員之男性詐欺集團成員
    ，指示其至自動櫃員機操作，使告訴人甲○○陷於錯誤，而
    於同日晚間6 時51分許，將其台北富邦銀行帳戶（帳號：00
    0000000000號）內之1 萬5989元轉帳入被告上開彰化商銀大
    甲分行帳戶內；告訴人己○○於同日晚間10時許，接獲不詳
    姓名、年籍之詐騙集團成員以電話詐稱：我是網路拍賣賣家
    ，妳先前購物因手續錯誤，導致帳戶會持續扣款云云，旋推
    由另名姓名、年籍不詳，自稱銀行客服人員之詐騙集團成員
    ，以電話指示其至自動櫃員機操作，使告訴人己○○陷於錯
    誤，而於同日晚間10時20分許，將其台北富邦銀行帳戶（帳
    號：0000000000000000號）內之2 萬0128元轉帳入被告上開
    彰化商銀大甲分行帳戶。上開款項於轉帳入被告之彰化商銀
    大甲分行帳戶後，旋遭人提領一空等情，業據證人即告訴人
    甲○○、己○○於警詢時證述甚詳，並有其2 人提出之自動
    櫃員機交易明細表各1 紙、被告彰化商銀大甲分行帳戶交易
    明細查詢1 份在卷可稽，此部分事實固堪認定。惟告訴人甲○○、己○○於警詢之證述及前揭書證，僅得證明其2 人確
    於上開時地，遭詐欺集團成員詐騙，分別將款項轉帳入被告
    彰化商銀大甲分行之事實，至於被告是否如聲請簡易判決處
    刑書所載係基於幫助詐欺之不確定故意，而將其所有上開彰
    化商銀大甲分行帳戶提款卡交予詐欺集團成員使用，則應另
    有積極證據證明。
  (二)被告所辯其因遭到詐欺集團詐騙，先後轉帳、存入款項至對
    方指定帳戶或存入自己帳戶供對方提領，並將其上開彰化商
    銀大甲分行及中國信託商銀逢甲分行帳戶金融卡透過貨運行
    寄給「林聰毅」及告知密碼等情，業據提出自動櫃員機客戶
    交易明細表、對帳單、貨運單等為證。其中自動櫃員機客戶
    交易明細表顯示被告利用自動櫃員機於98年6 月29日先後轉
    帳5012元、4168元、98年6 月30日轉帳1 萬2252元入000000
    00000000號帳戶（依臺灣基隆地方法院檢察署98年度偵字第
    3090號起訴書所載，此為案外人王文山之臺灣中小企業銀行
    帳戶，詳下述），另於98年7 月2 日存入1 萬1500元及500
    元至0000000000000000號帳戶（見本院卷第13、14頁）；對
    帳單顯示被告於98年6 月30日存入2 萬3000元、5000元至自
    己上開中國信託商銀逢甲分行帳戶（見本院卷第15頁）；貨
    運單顯示被告於98年6 月30日晚間9 時30分，自中南站寄送
    物品至中壢站予「林聰毅」收受（見本院卷第18頁）。又依
    證人即被告逢甲大學同學丁○○於本院審理時所具結證述：
    被告於98年6 月底、7 月初向我借錢，被告說他的金融卡被
    鎖碼，對方要幫他解碼，需要負擔保證金及租用軟體的費用
    ，被告還有寄銀行的金融卡給對方，我因此於98年6 月30日
    匯款1 萬2000元給被告，另於98年7 月1 日、2 日各提領現
    金1 萬1000元、1 萬元交給被告，總共是3 萬3000元，我懷
    疑被告可能被詐騙，他當時有點慌亂沒有想這麼多（見本院
    卷第90頁起），及證人即被告之母戊○○於本院審理時所具
    結證稱：被告在98年6 月30日向我借錢，所以我於98年6 月
    30 日 從先生彰化銀行帳戶提領現金2 萬8000元存到被告郵
    局帳戶，另於98年7 月3 日領現金2 萬3000元存到我自己農
    會帳戶，由被告持提款卡提領，被告說2 萬8000元是要在網
    路上認證的，2 萬3000元是他的錢被卡住了，要借用3 等親
    的提款卡把錢拉出來，被告說他在網路上認證，有行員跟他
    說提款卡有問題，錢卡在裡面，並說要解碼，被告有透過空
    軍一號寄提款卡給對方，98年7 月3 日中午1 點多彰化銀行
    打電話來說被告的帳戶被凍結，我打電話跟被告講，他才知
    道被騙了（見本院卷第92頁起）等語，被告上開辯解，堪信
    屬實。據此，被告既係因接獲來電，表示其操作提款機錯誤
    致帳戶被鎖碼，需要解碼，必須提供保證金等為由而陷於錯
    誤，而將上開款項轉帳、存入對方指定帳戶或存入自己帳戶
    供對方提領，則被告亦為詐欺取財之被害人，堪以認定。
  (三)被告及告訴人甲○○、己○○因前述受騙匯款情形，經臺灣
    基隆地方法院檢察官偵辦後，以98年度偵字第3090號起訴乙○○、曾永賢、鄭凱文、鍾志祥等4 人共同詐欺取財罪，現
    由臺灣基隆地方法院以98年度易字第625 號審理中等情，亦
    有該起訴書及該案被告乙○○之臺灣高等法院被告前案紀錄
    表附卷可憑（見本院卷第77頁起，被告為該起訴書附表編號
    89所列被害人，告訴人甲○○、己○○分別為該起訴書附表
    編號106 、104 所列被害人），益徵被告確係因他人對其實
    行詐術，致陷於錯誤，而交付款項及金融卡等財物，被告確
    為詐欺取財犯罪之被害人甚明。
  (四)按交付帳戶而幫助詐欺罪之成立，必須幫助人於行為時，明
    知或可得而知，被幫助人將持其所交付之帳戶向他人詐取財
    物，如出賣、出租或借用等情形，或能推論其有預知該帳戶
    被使用詐取他人財物之可能；反之，如非基於自己自由意思
    而係因遺失、被脅迫、遭詐欺等原因而交付，則交付金融機
    構帳戶之人並無幫助犯罪之意思，亦非認識收受其金融機構
    帳戶者將持以對他人從事詐欺取財等財產犯罪而交付，則其
    交付金融機構帳戶之相關資料時，既不能預測其帳戶將被他
    人作為詐欺取財等財產犯罪之工具，則其交付金融機構帳戶
    相關資料之行為，即不能成立幫助詐欺取財等犯罪。本件被
    告之彰化商銀大甲分行帳戶雖經他人作為對告訴人甲○○、
    己○○詐欺取財之匯款帳戶，然被告將其彰化商銀大甲分行
    帳戶之金融卡交付他人，既係遭詐騙所致，自難認其提供金
    融卡及密碼之行為，有何幫助詐欺取財之主觀犯意。又詐欺
    集團所使用之詐術，雖僅需稍加求證即可釐清而不致受騙，
    但被告年僅21歲，現為大學學生，社會經驗不足，其因一時
    慌張未予查證，而誤信詐欺集團之說詞，進而提供其金融卡
    及密碼予詐欺集團使用，尚難以詐欺集團之說詞不合常理或
    被告未加查證一節，即逕推定被告係基於幫助詐欺取財之犯
    意而提供金融卡予詐欺集團使用。
五、綜上所述，本件依檢察官提出之證據及其指出之證明方法，
    僅能證明詐騙集團詐騙告訴人甲○○、己○○將款項轉帳入
    被告上開彰化商銀大甲分行等事實，惟尚無法證明被告有何
    幫助詐欺取財犯行。此外，本院復查無其他積極證據，足資
    證明被告有檢察官所指犯行，不能證明被告犯罪，依法應為
    無罪之判決。原審未查，而認被告成立幫助詐欺取財罪，予
    以論罪科刑，即有未合。被告上訴為有理由，應由本院撤銷
    原判決，改依通常程序自為第一審判決。
六、至於臺灣臺中地方法院檢察署98年度偵字第23975 號移送併
    辦部分，本案既應諭知無罪，即與檢察官移送併辦部分無想
    像競合犯裁判上一罪之關係可言，該移送併辦部分自非本院
    所得審理，應退回由檢察官另行依法處理，附此敘明。
七、末按對於簡易判決之上訴，準用刑事訴訟法第3 編第1 章及
    第2 章之規定。管轄第二審之地方法院合議庭受理簡易判決
    上訴案件，應依通常程序審理。其認案件有刑事訴訟法第
    452 條之情形者，應撤銷原判決，逕依通常程序為第一審判
    決，法院辦理刑事訴訟簡易程序案件應行注意事項第14點定
    有明文。本件本院審理後，認應為無罪之諭知，顯非得以簡
    易判決處刑之案件，原審依檢察官聲請，以簡易判決處刑，
    自有未洽，應由本院予以撤銷，改依通常程序自為第一審判
    決，當事人如有不服，仍得於法定期限內提起上訴，併予敘
    明。
據上論斷，應依刑事訴訟法第455 條之1 第1 項、第3 項、第45
2 條、第369 條第1 項前段、第301 條第1 項，判決如主文。
中    華    民    國    98    年    12    月    15    日
                  刑事第十一庭   審判長法  官  李雅俐
                                       法  官  蔡美華
                                       法  官  羅智文
以上正本證明與原本無異。
如不服本判決應於收受送達後10日內向本院提出上訴書狀，並應
敘述具體理由；其未敘述上訴理由者，應於上訴期間屆滿後20日
內向本院補提理由書（均須按他造當事人之人數附繕本）「切勿
逕送上級法院」。
                                       書記官  鄭淑英
中    華    民    國    98    年    12    月    15    日


司法院資訊處製作；財團法人民間司法改革基金會備份。
